---
title: "Assignment 3"
author: V. Haugland & J. Christoffersen
output:
  pdf_document: default
  html_notebook: default
  html_document:
    df_print: paged
  word_document: default
lang: no-NB
---


```{r setup, message=FALSE, echo=FALSE}
library(readr)
library(tibble)
library(prettydoc)
library(knitr)
library(tidyverse)
library(dplyr)
options(scipen = 999)
```

# Spørsmål

## Spørsmål 1
Filen fileddf_concepts.csv inneholder ikke dataverdier, men er en tekstfil. Den gir oversikt over informasjon om ulike variabler som for eksempel: populasjonsforhold, sykdomsforhold, arbeidsforhold (arbeidsledighet), antall dødsfall i alder mellom 1-59 måneder og dødsfall av nyfødte barn. Filen inneholder også informasjon om variabler som beskriver lands økonomiske forhold, som BNP.

## Spørsmål 2
Filen fileddf--entities--geo--country.csv innholder en oversikt over land og stater. Her beskrives diverse informasjon om levestandard, FN-tilhørighet, inntekt i ulike land kategorisert i lav, middels og høy inntekt.
Den har også med hvor lokasjonsinformasjon, som for eksempel hvilke region hvert land tilhører. 

## Spørsmål 3
Filen fileddf--entities--geo--un_sdg_region.csv definerer hvilke områder som er FN-regioner.

## Spørsmål 4
What variables does thegapminderdataset from thegapminderpackage contain? To what continentare Australia and New Zealand assigned?

Gapminder datasettet er en pakke som består av 1704 rader og 6 variabler. De 6 variablene er:

- Country: En faktor med 142 nivåer

- Continent: En faktor med 5 nivåer

- Year: Rangeres fra år 1952 til 2007 med trinn på 5 år

- Pop: Viser populasjon

- gdpPercap: Viser BNP per innbygger i US $, og er er justert for inflasjon

## Spørsmål 5

Videre rekonstrueres continent variabelen fra gapminder datasett. Kun land med koden aiso3166_1_alpha3 inkluderes og tibbelen kalles "g_c".


```{r g_c}
g_c <- read_csv("ddf--gapminder--systema_globalis/ddf--entities--geo--country.csv")
print (g_c)
```


```{r spec}
spec(g_c)
```


```{r continents}
g_c <- g_c%>%
  mutate(continent = case_when(
    world_4region == "asia" & un_sdg_region %in% c("un_australia_and_new_zealand","un_oceania_exc_australia_and_new_zealand") ~ "Oceania",
    world_4region == "asia" & !(un_sdg_region %in% c("un_australia_and_new_zealand", "un_oceania_exc_australia_and_new_zealand")) ~ "Asia",
    world_4region == "africa" ~ "Africa",
    world_4region == "americas" ~ "Americas",
    world_4region == "europe" ~ "Europe")
  ) %>% 
  filter(!is.na(iso3166_1_alpha3))
```

## Spørsmål 6
### 1

Viser hvor mange land det er nå:

```{r antall_land}
length(unique(g_c$country))
```

### 2

Viser hvor mange land det nå er i hvert kontinent:

```{r land_i_kontinent}
g_c %>% 
  group_by(continent) %>% 
  summarise(countries = length(unique(country)))
```


## Spørsmål 7

Ny variabel "lifeExp"

```{r lifeExp}

lifeExp <- read_csv("ddf--gapminder--systema_globalis/countries-etc-datapoints/ddf--datapoints--life_expectancy_years--by--geo--time.csv",
                    
col_types = cols(time = col_date(format = "%Y")))

lifeExp <- lifeExp %>%
  rename(year = time)
names(lifeExp)
length(unique(lifeExp$geo))
                
```


## Spørsmål 8

Viser hvor mange land som har informasjon om lifeExp:

```{r land_lifeExp}
length(unique(lifeExp$geo))
```

Fra datasettet *lifeExp* ser vi at 195 har opplysninger om forventet levetid.

## Spørsmål 9
Reduserer g_c til disse variablene: country, name, iso3166_1_alpha3, un_sdg_region, world_4region, con-tinent, world_6region.

```{r redusert_g_c_datasett}
g_c <- g_c %>%
  select(country, name, iso3166_1_alpha3, un_sdg_region, world_4region, continent, world_6region) %>%
  left_join(lifeExp, by = c("country" = "geo")) %>% 
  filter(!(is.na(year) & is.na(life_expectancy_years))) %>%
  filter(year < "2020-01-01")
names(g_c)
rm(lifeExp)
```

(Måtte ta rm lifeExp for å redusere et enormt antall observasjoner)


## Spørsmål 10

Viser den første observasjonen av lifeExp i ulike land:

```{r minyear}
g_c_min <- g_c %>% 
  group_by(country) %>% 
  summarise(min_year = min(year))
table(g_c_min$min_year)
```


Vi ser at 186 land har data om forventet levetid fra 1800, og 9 land har data om forventet levetid fra 1950.


## Spørsmål 11

De 9 landene som har data om forventet levetid fra 1950 er:

```{r 1950}
g_c_min %>% 
  filter(min_year == "1950-01-01")
```

## Spørsmål 12

```{r total_poplation}
pop <- read_csv("ddf--gapminder--systema_globalis/countries-etc-datapoints/ddf--datapoints--population_total--by--geo--time.csv",
col_types = cols(time = col_date(format = "%Y")))

```


```{r join_pop}
g_c <- g_c %>%
  left_join(pop, by = c("country" = "geo", "year" = "time"))
rm(pop)
```


## Spørsmål 13

Leser inn gdppercapita_us_inflation_adjusted:

```{r GDP_data}
gdp_pc <- read_csv("ddf--gapminder--systema_globalis/countries-etc-datapoints/ddf--datapoints--gdppercapita_us_inflation_adjusted--by--geo--time.csv",
col_types = cols(time = col_date(format = "%Y")))
```

```{r leftjoin_g_c}
g_c <- g_c %>%
  left_join(gdp_pc, by = c("country" = "geo", "year" = "time"))

```

Gir tre variabler tilsvarende navn som i datasettet *gapminder* :

```{r nytt_navn}
g_c <- g_c %>%
  rename("lifeExp" = "life_expectancy_years") %>%
  rename("pop" = "population_total") %>%
  rename("gdpPercap" = "gdppercapita_us_inflation_adjusted")
```

```{r}
names(g_c)
```

## Spørsmål 14


```{r g_c_5}
t1 <- paste(c(seq(1800, 2015, by = 5), 2019), "01-01", sep = "-") %>%
  parse_date(format = "%Y-%m-%d")

g_c_5 <- g_c %>%
  filter(year %in% t1) %>%
  select(country, name, continent, year, lifeExp, pop, gdpPercap)

dim(g_c_5)
```


```{r}
g_c_min_yr_gdp <- g_c_5 %>%
  group_by(gdpPercap) %>% 
  summarise(min_year = min(year))

g_c_min_yr_gdp %>% 
  count(min_year = g_c_min_yr_gdp$min_year)
```
Her finner vi ikke differansen som individuelt tall. Litt usikker på hvorfor tallene legges sammen.

## Spørsmål 15







```{r subset}
t2 <- paste(c(seq(1960, 2019, by = 1)), "01-01", sep = "-") %>%
  parse_date(format = "%Y-%m-%d")
```

```{r my_gap_minder}

my_gapminder_1960 <- g_c %>%
  filter(year %in% t2) %>%
  group_by(country) %>% 
  select(country, name, continent, year, lifeExp, pop, gdpPercap)
dim(my_gapminder_1960)
```

```{r}
my_gapminder_1960 %>% 
```

